臺灣彰化地方法院民事判決　95年度訴字第520號
原　　　告　庚○○
　　　　　　　　　　　　116.
訴訟代理人　黃精良律師
複 代理 人　林世祿律師
被　　　告　戊○○
訴訟代理人　陳榮昌律師
被　　　告　辛○○
　　　　　　　　　　　　號
兼訴訟代理　丙○○
人
上列當事人間請求損害賠償事件，本院於民國96年9月13日言詞
辯論終結，茲判決如下：
    主  文
原告之訴駁回。
訴訟費用新台幣捌仟元由原告負擔。
    事實及理由
一、原告起訴主張：
(一)、坐落彰化縣員林鎮○○段第82號土地，面積1649平方公尺及
    同段第82之1號土地，面積39平方公尺原為原告所有 (下稱
    系爭土地)，原告與被告戊○○於民國93年6月29日，訂立不
    動產預約買賣契約書，契約書內容約定原告將前開第82號之
    1土地面積39平方公尺及第82號地編號A面積86平方公尺土地
    ，與被告戊○○交換同段第81之2地號如附圖C部分之寬8公
    尺深31.05公尺土地，圖C面積適為原告所有欲交換之同圖所
    示Ａ部分86平方公尺加上原第82之1地號39平方公尺之一倍
    ，換言之是一坪換二坪，因原告之土地是有臨路，較有價值
    ，故需一坪換兩坪；第82地號編號B部分面積54平方公尺過
    戶登記予被告戊○○後，再登記8平方公尺還給原告，又該
    編號B部分之46平方公尺，被告戊○○並同意以新臺幣 (下
    同)42 萬元向原告購買該部分土地。但被告戊○○未依約給
    付原告42萬元之價金，且未依約登記原告所欲保留之8平方
    公尺。
(二)、上開契約書係委任被告丙○○代書辦理，但被告丙○○及戊○○明知契約書內容，竟故意違背所託，為被告戊○○及辛○○不法之利益，將原告所有之原第82之1地號土地所有權
    移轉登記為祭祀公業張大三所有，合併在該公業所有之新第
    82號土地內，並將原告所有之買賣契約原第82地號土地內附
    圖所示Ａ部分86平方公尺，亦併入該公業之新第82地號內，
    且將原告所有原地號第82地號內如附圖所示Ｂ部分面積54
    平方公尺併入目前新地號第82之12地號，並移轉登記予與買
    賣契約無關之被告辛○○。
(三)、被告丙○○並未依約移轉登記附圖C之土地予原告，如有移
    轉登記者，則原告與被告戊○○交換所得面積應為1755平方
    公尺，但查分割前原告所有之原第82號土地面積原為1649平
    方公尺，被告丙○○辦理移轉登記後，原告所取得之新第82
    之9地號面積竟僅為1688平方公尺，較未調整前僅增加區區
    39平方公尺，致嚴重地影響原告之權益，非但面積減少，而
    且導致原告現有之新地號即第82之9號土地對外無出路，迭
    經原告向被告等理論，被告等均置不理。爰依民法第544條
    受任人損害賠償責任之規定，請求被告丙○○負損害賠償責
    任；又原告已依約給付完畢，被告戊○○已給付不能，原告
    解除契約後，另依民法第259條第6款規定，請求被告戊○○
    償還價款；另依民法第179條不當得利法律關係請求被告辛○○返還原告54平方公尺之土地，至少應返還原告8平方公
    尺土地等語。並聲明：(1)、被告戊○○或丙○○應給付原告
    42萬元，其中20萬元自93年7月1日起，其中22萬元自起訴狀
    繕本送達於該被告翌日起至清償日止，按年息百分之5計算
    之利息；(2)、被告辛○○應將坐落彰化縣員林鎮○○段第83
    之12地號土地面積446平方公尺所有權應有部分446分之54移
    轉登記予原告。
(四)、原告對被告陳述之抗辯：
１、查本件依原告與被告戊○○所訂立之不動產預約買賣契約書
    最後一頁記載：「編號Ｂ尚有46平方公尺，甲方（指被告戊○○）同意以新台幣42萬元購買乙方（指原告）同意之，若
    甲方無法順利購得系爭第81之2號、第81之1地號土地，以上
    協議不成立時間至民國93年9月30日止。買賣訂金新台幣20
    萬元正…不成立時，乙方應當將原價金新台幣20萬元無息歸
    還甲方。」，契約書雖有此約定，惟被告戊○○所謂如無法
    順利購得同段第81之1地號、第81之2地號土地，其究竟是何
    原因無法順利購得上開二筆土地未明，又如無法順利購得上
    開土地，則被告戊○○為何將原告所有之土地移轉登記予被
    告辛○○。
２、被告等之主要答辯理由無非認被告係根據於93年8月31日由
    被告丙○○與原告及訴外人丁○○等人訂立之土地合併分割
    協議契約，辦理而取得土地登記，並無不法，且原告參與地
    權調整合併後，其面積並無短少，又該契約書並無一坪換二
    坪之約定，故認原告並無損害，被告並無違約等詞置辯。被
    告戊○○雖提出伊與祭祀公業張大三管理者張振玲在93年6
    月2日所訂立之土地買賣預約書為證，並引用該件契約書是
    為預約而非本約，查該預約書第1條第4項明定「雙方協議十
    日內由出賣人申請農業用地作農業使用證明，待核發農用證
    明後正式簽訂買賣合約書。」，以主張該件預約書尚不生效
    力，惟查農業用地作農業使用認定及核發證明辦法第3條規
    定「申請人依本辦法申請農業用地作農業使用證明，其用途
    限於下列各款：一、依本條例第18條規定申請興建自用農舍
    者。二、依本條例第31條規定辦理耕地所有權移轉登記者。
    三、依本條例第37條第1項規定申請農業用地移轉不課徵土
    地增值稅者。」，可見該證明書並非買賣契約之生效要件，
    僅是在辦理農地所有權移轉登記時，如能提出農地合法使用
    證明書時，可享受免徵土地增值稅之優惠而已，可見該預約
    書不用再正式簽訂買賣合約書，即已合法成立買賣，況該件
    土地買賣預約書之當事人並非原告，則被告戊○○即不能持
    該件預約書以對抗原告。
３、被告丙○○為上述兩件契約 (第一件契約係指93年6月29日
    原告與被告戊○○訂立之不動產預約買賣契約書；第二件契
    約係指93年8月31日原告與被告及其他訴外人所訂立之土地
    合併分割同意書)之訂立者，又為辦理地權調整之受任人，
    被告丙○○顯然不能不知二坪應換一坪之約定，原告之所以
    要求原告之一坪以換被告辛○○所有之第81之7號土地2坪，
    是因為被告辛○○之土地是裏地，並未靠近東西向快速公路
    ，原告之第82之1號土地及第82號土地則有靠該條快速公路
    ，足見原告之土地顯然較被告辛○○所有之土地價值為高；
    被告辛○○原有之地號為大饒段第81之7號面積446平方公尺
    ，經地權調整後，該被告土地變成2筆：1筆即為目前第82之
    12號土地面積446平方公尺、另一筆為第82之11號土地面積
    1063平方公尺，原告實不知被告辛○○調整後之土地面積何
    以倍增？查農業發展條例第16條第7款係規定其他因執行土
    地政策、農業政策或配合國家重大建設之需要，經中央主管
    機關專案核准者，得為分割，並無面積不能增減之限制，縱
    使合併後再分割時，不能增減，被告丙○○亦應負責依原告
    與被告戊○○先前所訂契約之履行，負責將擬作為路地之第
    82之12號土地促被告蕭淑敏移轉8平方公尺予原告，俾原告
    之土地對外得以通行，以達於快速公路。被告丙○○亦應依
    契約書，再要求被告辛○○調整後所分得之第82之12號土地
    再分54平方公尺，即應有部分466分之54移轉予原告，該被
    告至少亦應將8平方公尺即應有部分466分之8移轉予原告，
    否則被告辛○○憑何取得原告面積54平方公尺之土地，況第
    二件契約（指前述93年8月31日所訂立者）之土地分割協議
    書與第一件契約之（指前述93年6月29日所訂立者）不動產
    預約買賣契約書，其當事人與標的均不同，自不能認為在後
    所訂立之協議書即完全否定或廢除在前所訂之契約書，因協
    議書唯在如何調整產權而已？仍不影響第一件契約之履行，
    可見被告所辯無理由。
４、被告丙○○辯稱6米路是要給被告丙○○、及訴外人丁○○
    、乙○○、己○○、張有成、張雲雀依土地持分比例共有，
    不含原告在內云云，此顯然不實在，查該6米路在原告與被
    告戊○○所訂之不動產預約買賣契約書，附註即寫第82地號
    編號B部分，面積54平方公尺過戶登記予甲方 (指被告戊○○)後，需登記8平方公尺給乙方 (指原告)，則甚顯然原告
    亦為第82之12地號土地之共有人，可見被告丙○○所述不實
    。
二、被告戊○○則以：
(一)、原告於93年9月30日前之93年8月31日即將其所有第82地號土
    地與第81之1號、第81之2號地號等7筆土地所有人完成土地
    合併同意，而將其約定應移轉為被告所有之第82地號土地併
    入目前新地號第82-12地號，並移轉登記為共同被告辛○○
    所有，此有93年8月31日之土地合併同意書在卷可稽，縱原
    告謂同意書上之印章係被告丙○○所盜用屬實，原告既未將
    系爭土地移轉所有權登記予被告，難謂被告戊○○因曾委任
    被告丙○○書立與原告間之不動產預約買賣契約書即謂對被
    告丙○○偽造同意書之行為亦應負責，而謂原告移轉予第三
    人系爭土地視為被告所買受，被告應負償還價款之損害賠償
    責任。
(二)、被告戊○○既因原告依同意書，將原告原有之系爭員林鎮○○段第82地號其中54平方公尺土地分割登記為被告辛○○所
    有，致無法取得上開54平方公尺土地所有權，被告戊○○又
    無任何應負責任行為，自無向原告給付上開54平方公尺中之
    46平方公尺買賣價款42萬元之理。
(三)、另依原告與被告所訂立之不動產預約買賣契約之但書約定被
    告於93年9月30日前，若無法順利購得第81之1、第81之2地
    號土地，上開契約不成立，為附解除條件及終期之契約，則
    該買賣契約亦已失效力。並聲明：原告之訴駁回。
三、被告丙○○則以：
(一)、地權調整之辦理需全體參與人同意，抵押設定債權人亦需出
    具轉載同意書；原告參與地權調整之部分更因其有上海銀行
    抵押權存在，需銀行出具轉載同意書，其並提出該轉載同意
    書，爾後經彰化縣政府地政局、行政院農委會等相關機關核
    復同意受理後始能辦理登記。由此可見原告亦同意該契約情
    事；又參與地權調整協議時，地形改變、位置重分配，係經
    所有參與地權調整所有權人出具印鑑證明及印鑑章用印確認
    ，故不應認其不清楚該契約內容。
(二)、本案地權調整8個地號，並無任何一個地號與道路用地毗鄰
    ；又原告參與合併分割前之原第82號、第82之1號土地之面
    積合計為1688平方公尺，而於合併分割等地權調整後受分配
    之第82之9地號面積仍為1688平方公尺，並無短少之情形。
    且依土地合併分割協議書內容觀之，亦無原告所稱一坪換二
    坪等條件之記載。
(三)、被告戊○○與原告之間土地買賣，被告丙○○係因被告戊○○向訴外人祭祀公業張大三購買坐落員林鎮○○段第81號、
    第81之1號、第81之2號訂立土地買賣預約書時，於但書2要
    求配合協調立會，被告丙○○係以另一買賣土地所有權人祭
    祀公業張大三管理人張振玲之委任以受任人身份立會，其兩
    造相互之承諾，被告丙○○僅就其雙方兩造協談內容陳述協
    助書面整理，並無附加立會承諾或承攬代書業務、見證簽字
    等任何責任應負之行為。即原告與被告丙○○間除土地合併
    分割協議契約與訴外人丁○○等共同成立委任關係外，並無
    其他個別成立任何委任關係，原告請求被告丙○○應負損害
    賠償責任為無理由。並聲明：原告之訴駁回。
四、被告辛○○則以：
    原告主張被告辛○○應將其所有之第82之12地號土地其中54
    平方公尺過戶登記予原告名下乙節，由於土地所有權係被告
    辛○○依土地合併契約合法移轉登記全部所有；並未曾有承
    諾原告所言之事，故應無須移轉予原告任何土地。縱原告與
    被告戊○○間有訂立不動產預定買賣契約之事實，然據該契
    約訂立之當事人亦僅原告與被告戊○○等二人，苟因該契約
    權利之行使或義務之履行亦僅以原告與被告戊○○受該契約
    效力之拘束。如原告與被告戊○○訂立買賣契約後，因被告
    戊○○就該契約上發生給付不能、給付遲延或抗拒契約之履
    行等違約情形時，原告亦僅得對被告戊○○請求履行契約或
    損害賠償。被告辛○○與原告間並無任何契約關係，亦無給
    付土地予原告之義務。故原告訴請被告辛○○移轉54平方公
    尺土地，為無理由。並聲明：原告之訴駁回。
五、兩造不爭執事項：
(一)、被告戊○○與原告間於93年6月29日所定的不動產預約買賣
    契約書為真正。
(二)、被告戊○○與訴外人祭祀公業張大三間於93年6月2日所訂的
    土地買賣預約書為真正。
(三)、原告委託被告丙○○於93年8月31日所訂的土地合併分割協
    議書及同意書均為真正。
(四)、被告戊○○尚未取得員林鎮○○段第82地號 (新地號為82-1
    2)如兩造 (戊○○與庚○○)所訂附圖編號B、面積54平方公
    尺之土地移轉登記。
六、法院之判斷：
(一)、本件所應審酌者為：1.被告戊○○與原告間於93年6月29日
    所訂的不動產預約買賣契約書是否嗣後因解除條件成就而失
    其效力？原告是否已依約給付完畢，被告戊○○有無因給付
    不能而違反上開土地買賣契約，原告於解除契約後，可否依
    民法第259條第6款之規定，請求被告戊○○償還價款？2.被
    告丙○○是否有違背委任契約而須對原告負債務不履行之損
    害賠償責任？3.原告可否依不當得利的法律關係，請求被告
    辛○○將坐落彰化縣員林鎮○○段83之12地號土地、面積44
    6平方公尺所有權應有部分446分之54，移轉登記給原告？茲
    敘述如下：
１、原告與被告戊○○間：
(1)、按契約附有解除條件，則條件成就時，契約當然失其效力，
    無待於當事人解除權之行使，此有最高法院60年台上字第40
    01號判例可資依循。經查：依原告與被告戊○○於93年6月2
    9日所訂立之不動產預約買賣契約之但書已明白約定：「若
    甲方（即被告戊○○）無法順利購得同段第81之2、第81之1
    地號土地，以上協議不成立，時間至民國93年9月30日止。
    」，此為兩造所不爭執，復有上開契約書影本乙份附卷可稽
    。又被告戊○○原無本件相關土地，其所欲與原告交換之土
    地，須先自訴外人祭祀公業張大三買得相關土地後，再依與
    原告間之約定條件履行，此參諸前開不動產預約買賣契約書
    但書第一點至明，是原告之所以與被告戊○○如此約定，應
    係原告為保障其土地交換之權利，恐被告戊○○延宕未積極
    取得欲與其交換土地之所有權而為之約定，故上開約定解釋
    上應係以被告戊○○須於93年9月30日前購得同段第81之2、
    第81之1地號土地為其契約之解除條件，此項解除條件成就
    時，系爭買賣契約即失其效力，被告戊○○即免其交付價金
    之義務。而上開原屬訴外人祭祀公業張大三所有第81之2、
    第81之1地號土地，被告戊○○確未於93年9月30日前順利取
    得上開土地所有權，此亦為兩造所不爭執（見本院96年5月7
    日言詞辯論筆錄），復有證人甲○○（訴外人祭祀公業張大
    三與被告戊○○所訂土地買賣預約書之仲介）於本院96年6
    月21日言詞辯論時到庭證述明確，是兩造所訂系爭不動產買
    賣契約業已因上開解除條件之成就而失其效力，原告已無任
    何契約上之權利可請求被告戊○○償還或賠償原告42萬元之
    價金。
(2)、況原告於93年9月30日前之93年8月31日即已將其所有第82地
    號土地（含賣與被告戊○○附圖編號B部分42平方公尺之土
    地）與系爭第81之1號、第81之2號地號等7筆土地所有人完
    成土地合併同意，而將其約定應移轉為被告戊○○所有之第
    82地號土地併入目前新地號第82-12地號，並移轉登記為共
    同被告辛○○所有，此有兩造均自認為真正之93年8月31日
    土地合併分割同意書及同意書影本各乙份在卷可稽，原告既
    未依約將系爭第82地號如附圖編號B部分之46平方公尺土地
    移轉所有權登記予被告戊○○，原告復未能舉證證明係被告
    戊○○命其將上開土地移轉登記予共同被告辛○○而視為原
    告已依約給付，是縱認上開買賣契約未因解除條件成就而失
    其效力，原告亦無法依據民法第259條第6款之規定請求被告
    戊○○償還該部分土地之價款42萬元。
２、原告與被告丙○○間：
(1)、按當事人主張有利於己之事實者，就其事實有舉證之責任，
    民事訴訟法第277條前段定有明文。本件原告主張兩造間就
    其與被告戊○○之土地交換部分另有委任被告丙○○辦理之
    法律關係存在，既為被告丙○○所否認，依上開說明，原告
    應就兩造間有成立委任契約之事實，負舉證之責。
(2)、經查：原告雖聲請傳喚證人即其夫壬○○以證明兩造間確存
    有代辦土地交換之委任契約。惟證人壬○○於本院95年10月
    14日言詞辯論時到庭證稱：「（問：當時你們有無表示要委
    任被告丙○○辦理分割及移轉登記？）當時有委請被告丙○○辦理分割及移轉登記事宜，是在契約訂立好之後隔了幾天
    我打電話給被告丙○○時問他的，故四萬元的報酬不包含分
    割及移轉登記部分。」等語，惟原告於本院96年96年9月13
    日卻又稱：「報酬是約定辦好後給約一萬五到兩萬左右。」
    等語，由上開證人之證言與原告之供述比對以觀，若兩造間
    確有存有代辦土地交換之委任契約，則為何對於約定報酬給
    付部分，彼此陳述竟如此之歧異，顯見原告所舉之上開證人
    之證言尚無法明確證明兩造間確存代辦土地交換之委任契約
    之事實。況證人壬○○身為原告之夫，又係參與系爭土地交
    換契約之利害關係人，其證言顯有偏頗之虞，亦難採信。
(3)、又被告丙○○雖代為草擬前開不動產預約買賣契約書，惟被
    告丙○○之所以代為草擬，係因被告戊○○向訴外人祭祀公
    業張大三購買坐落員林鎮○○段第81號、第81之1號、第81
    之2號訂立土地買賣預約書時，該契約但書2有要求出賣人祭
    祀公業張大三須配合協調，被告丙○○始以該土地所有權人
    祭祀公業張大三管理人張振玲之委任以受任人身份立會協調
    ，此有土地買賣預約書乙份在卷可稽，復為被告戊○○所不
    爭執，尚不得遽以推論原告另有委任被告丙○○辦理上開土
    地交換契約，況被告丙○○亦僅就原告與被告戊○○間合意
    土地交換內容陳述協助書面整理，並無於該契約內附加承攬
    代書業務或見證簽字等任何行為，在無任何書面契約佐證下
    ，實難僅憑原告之主張即謂兩造間另有成立辦理土地交換之
    委任契約。
(4)、綜上，顯見原告與被告丙○○間並未訂立代辦土地交換之委
    任契約，應無可疑。即原告與被告丙○○間除土地合併分割
    協議契約與訴外人丁○○等人共同成立委任關係外，並無其
    他個別成立之任何委任關係，是原告主張被告丙○○有違背
    委任契約而須對原告負債務不履行之損害賠償責任即無理由
    。
３、原告與被告辛○○間：
(1)、按民法第179條規定不當得利之成立要件，必須無法律上之
    原因而受利益，致他人受損害，且該受利益與受損害之間有
    因果關係存在。是因給付而受利益者，倘該給付係依有效成
    立之債權契約而為之，其受利益即具有法律上之原因，自不
    生不當得利問題。
(2)、經查：原告主張被告辛○○應將其所有之大饒段第82之12地
    號土地其中54平方公尺過戶登記予原告名下乙節，因原告與
    被告丙○○、辛○○及訴外人祭祀公業張大三、己○○、乙○○、張雲雀、張有成、丁○○等人所有之土地地借曲折，
    耕作不便，為使上開土地地界達截彎取直，方便耕作，遂各
    自提供土地，共同委任被告丙○○依據農業發展條例第16條
    第1項第7款之規定辦理地權調整合併分割，此有渠等共同協
    議而成之土地合併分割同意書及同意書各乙份以及原告據此
    合併分割內容向上海商業儲蓄銀行股份有限公司申請其原地
    號土地抵押權轉載同意，有該銀行於93年8月30日所出具之
    抵押權轉載同意書影本乙份在卷可佐。是被告辛○○係依上
    開土地合併分割同意書內容而取得原屬原告所有之原地號第
    82地號內如附圖所示Ｂ部分面積54平方公尺之土地，其受利
    益顯具有法律上之原因，揆諸前揭說明，自不生生不當得利
    問題。原告遽依不當得利之法律關係請求被告辛○○移轉54
    平方公尺土地，於法自有未合。
(二)、從而，原告主張依據民法第259條第6款之規定、委任契約之
    債務不履行責任及不當得利規定訴請被告等分別給付或移轉
    如其聲明所示之金額（含遲延利息）或應有部分予原告，自
    屬無據，應予駁回。
七、本件原告繳納之裁判費為6,500元，證人甲○○之日費、旅
    費為1,000元，證人己○○之日費、旅費為500元，是本件訴
    訟費用合計8,000元。
八、本件事證已臻明確，兩造其餘之攻擊防禦方法及所提之證據
    ，經審酌後認均無礙判決之結果，爰不予一一論述。
九、據上論結，原告之訴為無理由，依民事訴訟法第78條，判決
    如。
中　　華　　民　　國　　96　　年　　9 　　月　　29　　日
                  民事第二庭    法　官　康弼周
以上正本係照原本作成。
如對判決上訴，應於判決送達後20日內向本院提出上訴狀。
中　　華　　民　　國　　96　　年　　9 　　月　　29　　日
                                書記官  林文斌
